【裁判字號】    90,交上易,133
【裁判日期】    900925
【裁判案由】    過失致死
【裁判全文】
臺灣高等法院高雄分院刑事判決                    九十年度交上易字第一三三號
    上  訴  人
    即  被  告  丁○○
    輔  佐  人  丙○○
右上訴人因過失致死案件，不服台灣高雄地方法院八十九年度交易字第九０五號中華
民國九十年四月十一日第一審判決（起訴案號：台灣高雄地方法院檢察署八十九年度
偵字第二０一八六號），提起上訴，本院判決如左：
    主  文
原判決撤銷。
丁○○因過失致人於死，處有期徒刑肆月，如易科罰金，以佰元折算壹日。。
    事  實
一、丁○○考領有重型腳踏車駕駛執照，於民國八十九年八月二十六日下午八時十分
    許，騎乘車牌號碼ＯＤＵ－－七○七號之重型機車，沿高雄縣旗山鎮○○○路由
    北向南方向行駛，途經旗南二路一二六號前，本應注意車前狀況，並隨時採取必
    要之安全措施，以避免危險之發生，雖當時天候雨，且該路段未設有夜間照明設
    備，惟丁○○理應更加小心謹慎妥當行駛，況所騎乘前開機車亦有車頭燈光可供
照明，又該路段係舖設有柏油路面濕潤、無缺陷、無障礙物，視距甲好，依其智
    識、能力理當甚加注意，且並無不能注意之情事。詎丁○○竟未注意車前狀況，
    並採取必要閃躲之安全措施，適有行人游吉太亦疏未注意行人在未設有行人穿越
    道亦非禁止穿越之路段穿越道路時，應注意左右無來車，始可小心迅速穿越，竟
    任意由東向西穿越旗南二路，丁○○見狀煞車不及，致其所駕駛之前開機車車頭
    撞及游吉太，游吉太因而倒地，受有顱內骨折、腦出血等傷害，雖經送醫，惟仍
    因傷重不治於同年月二十七日上午四時許死亡。丁○○肇事後，於其犯罪未發覺
    前，主動向據報前往處理之警員張鈺德坦承肇事而接受裁判。
二、案經台灣高雄地方法院檢察署檢察官相驗後自動檢舉偵查起訴。
    理  由
一、訊據上訴人即被告丁○○固不否認於右揭時地騎乘車牌號碼ＯＤＵ－二五七號重
    型機車與被害人游吉太發生擦撞肇事之事實，然矢口否認有何過失，辯稱：本案
    肇事之因係被害人於夜間穿越未設照明設備之路段通過馬路時，未注意左右方來
    車，任意強行橫闖跨越，被告發見時無法閃避，又因該日夜間下大雨，視線不甲
    被告車速僅約二、三十公里，仍無法發現被害人突竄橫越，肇至不幸，被告基於
    信賴原則，對於被害人突然違規之行為並無預防之義務等語。惟查：
  (一)右揭事實，迭經被害人游吉太之家屬乙○○於警偵訊及原審、本院審理中指訴綦
    詳，並有高雄縣警察局道路交通事故調查報告表一份及現場照片六幀附卷可稽。
    而本件交通事故發生地點，並未設置禁止行人跨越標誌，劃分島及護欄，依規定
    並無禁止行人穿越，業據證人即承辦警員張鈺德於原審審理時到庭證述明確（參
    原審九十年二月一日審判筆錄）。再依卷附之高雄縣警察局道路交通事故調查報
    告表一份及現場照片六幀所示（參警卷五頁至第六頁），本案交通事故之肇事路
    段為雙向六車道，分為內、外車道及慢車道各一，其中內、外車道車道各為三點
    四公尺，而慢車道則為一點五公尺，被告所騎乘之前開機車於肇事後，其後車輪
    係倒於外車道及機車道交界處，而車頭則倒於外車道，地面並無煞車痕，僅有刮
    痕一點三公尺，而該刮地痕起點係位於被告所騎乘之機車道內，是依前開調查報
    告表及現場照片所示，該刮地痕之起點應為被告所騎乘機車與被害人之撞擊點。
    另依調查報告表所載，被害人於發生本案交通事故前，係將其所駕駛車牌號碼Ｖ
    Ｕ－四六○○號停放與被告所騎乘同向（即車頭朝北方）之旗南二路一二六號溪
    州國小天橋下之路邊。故參酌前開諸情，足認被害人游吉太係由東向西穿越旗南
    二路，於途經被告所騎乘之慢車道時，遭被告所騎乘由北向南行駛之機車撞擊無
    訛。
  (二)按汽車行駛時，駕駛人應隨時注意車前狀況，並隨時採取必要之安全措施，為道
    路交通安全規則第九十四條第三項所明文。本件交通事故發生當時天候雨，且該
    肇事路段並無夜間照明，然該路段係柏油路面溼潤、無缺陷、無障礙物，視距甲
    好，被告應更加注意，以避免危險之發生，且依其智識、能力亦無不能注意之情
    事，詎被告竟疏於注意，未注意被害人適欲穿越道路，致肇事使被害人傷重不治
    死亡，被告過失行為，甚為顯明。被害人因本件車禍致肇死亡之結果，亦經台灣
    高雄地方法院檢察署檢察官督同法醫師相驗明確，有相驗屍體證明書、勘驗筆錄
    及相驗報告書等在卷可憑（參台灣高雄地方法院檢察署相驗卷第七頁、第九頁至
    第十四頁），是被害人死亡與被告之前述過失行為有具有相當因果關係甚明，至
    為顯明。
  (三)次按行人穿越道路，在未設有行人穿越道亦非禁止穿越之路段穿越道路時，應注
    意左右無來車，始可小心迅速穿越，道路交通安全規則第一百三十四條第五款定
    有明文，且依當時之情形，並無不能注意之情事，被害人竟疏未注意，貿然橫越
    道路，亦與有過失。且被害人穿越道路未注意左右來車，為肇事主因，被告駕駛
    重機車未注意車前狀況為肇事次因。本件車禍事故經台灣省高屏澎區車輛行車事
    故鑑定委員會及台灣省車輛行車事故覆議鑑定委員會鑑定結果，亦同此認定，此
    分別有前開鑑定機關於九十年七月二十日高屏澎鑑字第九０一０七五號函檢附鑑
    定意見書及上開覆議鑑定委員會九十年九月五日府覆議字第九０一七０五號函各
    一份在卷可參。惟被告之過失，與被害人自己之過失，併合而為危害發生之原因
    時，被告不能因被害人亦有過失而卸免刑責。
  (四)被告於原審辯以：依信賴原則，因其無法發現被害人突竄出橫越，其就本案交通
    事故之發生並無過失云云。惟按所謂信賴原則，係指汽車（含機車）駕駛人信賴
    參與交通行為之對方亦能遵守交通規則，同時為必要之注意，相互為遵守交通秩
    序之適當行為，而無考慮對方偶發的違反交通規則之不當行為之義務，即汽車（
    含機車）駕駛人應得期待其他參與交通行為之對方，亦能採取合於交通秩序之適
    合行為，對於不可知之對方違規行為並無預防之義務。最高法院七十四年度台上
    字第四二一九號判例對於信賴原則之適用固亦限定其條件，認為對於對方違規行
    為所導致之危險，若屬已可預見，且依法律契約、習慣、法理及日常生活經驗等
    ，在不超越社會相當性之範圍應有注意之義務者，自仍有以一定之行為避免結果
    發生之義務。因此，關於他人之違規事實已極明顯，同時有充足之時間可採取適
    當之措施以避免發生交通事故之結果時，即不得以信賴他方定能遵守交通規則為
    由，以免除自己之責任。依前開交通事故調查報告表所載，被害人行走路線係自
    大山街之公用電話處，於途經旗南二路由南向北（即被告所行駛之對向車道）後
    ，再經過與被告同向之內、外快車道後，方至被告所行駛之慢車道遭被告撞擊，
    故依該交通事故調查報告表所載，被害人於遭被告撞擊前至少已於旗南二路行走
    達十五點一公尺，絕非如被告所言係因被害人突然竄出橫越馬路。參諸前開說明
    ，被告如當時能確實注意車前狀況，對於被害人前開橫越馬路之行為或可能導致
    之危險，應屬已可預見，且應足以採取一定之行為避免結果發生之可能，被告此
    一辯解，自非可取。
  (五)綜上所述，被告所辯均無可採，事證明確，犯行洵堪認定。
二、本件被告騎乘機車肇事致人於死，核其所為，係犯刑法第二百七十六條第一項之
    過失致人於死罪。被告於肇事後偵查機關未發覺前，主動向前往處理之警員張鈺
    德坦承一情，業據證人張鈺德到庭證述明確（參原審九十年三月二十七日審判筆
    錄），被告對於未發覺之罪自首而接受裁判，應依刑法第六十二條前段規定減輕
    其刑。
三、被告犯罪事證既明，原審法院予以論罪科刑固非無據，惟查：原判決未認定被害
    人為肇事主因，被告為肇事次因，尚有未洽。爰審酌本件車禍肇事責任被告之過
    失程度較輕，被害人之過失程度較重，被告雖尚未與被害人家屬達成民事和解，
    但被害人家屬已領得被告之機車強制責任險保險金約新台幣一百四十萬元等一切
    情狀，量刑如主文第二項所示之刑。又被告行為後，刑法第四十一條業經立法院
    於九十年一月四日修正為第四十一條第一項：「犯最重本刑為五年以下有期徒刑
    之刑之罪，而受六個月以下有期徒刑或拘役之宣告，因身體、教育、職業、家庭
    之關係或其他正當事由，執行顯有困難者，得以一元以上三元以下折算一日，易
    科罰金。」，並經總統於九十年一月十日公布施行，將易科罰金之適用範圍擴大
    為最重本刑五年以下有期徒刑之罪，而易服勞役及期間、數罪併罰之定執行刑、
    緩刑及易以訓誡、易科罰金各事項，均應依新法〈最高法院二十四年七月民刑庭
    總會（二）意旨參照〉，本件被告行為後，法律業已變更，且修正後之法律有利
    於被告，爰依刑法第二條第一項前段之規定，應適用修正後刑法第四十一條第一
    項前段規定，併諭知易科罰金之折算標準，以資懲儆。
據上論斷，應依刑事訴訟法第三百六十九條第一項前段、第三百六十四條、第二百九
十九條第一項前段，刑法二百七十六條第一項、第六十二條前段、第四十一條第一項
，罰金罰鍰提高標準條例第一條前段、第二條，判決如主文。
本案經檢察官朱文彬到庭執行職務。
中        華        民        國    九十    年    九    月    二十五    日
                              臺灣高等法院高雄分院刑事第六庭
                                  審判長法官  王光照
                                        法官  張意聰
                                        法官  范惠瑩
右正本證明與原本無異。
不得上訴。
                                      書記官  馬蕙梅
中    華    民    國      九十      年     九       月    二十八      日
本件論罪科刑法條：
刑法二百七十六條第一項
因過失致人於死者，處二年以下有期徒刑、拘役或二千元以下罰金。
                                                                        Ｆ


司法院資訊處製作；財團法人民間司法改革基金會備份。
